臺灣高等法院臺南分院刑事判決　　　　　　　九十一年度上易字第二五八號　　Ｇ
　　　上　訴　人
　　　即　被　告　甲 ○ ○
　　　選任辯護人　蘇陳俊哲
右上訴人因偽造文書案件，不服臺灣嘉義地方法院八十九年度易字第一０六五號中華
民國九十年十一月二十六日第一審判決（起訴案號：臺灣嘉義地方法院檢察署八十九
年度偵緝字第二三三號、第二三四號、第二三五號），提起上訴，本院判決如左：
      主      文
上訴駁回。
      事      實
一、甲○○於民國（下同）八十七年間，曾犯傷害罪，經臺灣嘉義地方法院以八十七
    年度易字第一二四五號判決判處有期徒刑三月，如易科罰金，以三百元折算一日
    ，嗣經本院於八十八年三月九日以八十八年度上易字第二五一號判決駁回上訴確
    定，並於八十八年四月二十九日易科罰金執行完畢。
二、緣乙○○（乙○○部分業經原審判處有期徒刑五月確定）明知甲○○擬以其名義
    仲介兩岸假結婚事宜，為貪圖新台幣（下同）五萬元之酬金，而予應允。明知與
    大陸女子林燕英雙方並無結婚之真意，僅欲以結婚為手段，方便林燕英辦理來台
    簽證，竟聽從甲○○安排，先於八十八年十月十四日赴大陸，再於八十八年十二
    月九日，在大陸福建省福州市與大陸女子林燕英辦理結婚手續，並取得結婚公證
    書。嗣再推由甲○○以三千元之代價，利用不知情之吳金煉向財團法人海峽交流
    基金會，辦理前揭婚姻結婚證書之認證手續。甲○○、乙○○二人明知乙○○與
    林燕英前揭婚姻，依中華民國法律，為無效之婚姻，二人竟基於使公務人員登載
    不實及行使該登載不實公文書之共同犯意聯絡，於八十九年一月七日，推由乙○
    ○持在大陸取得之結婚公證書，及財團法人海峽交流基金會所出具之認證書等文
    件，向嘉義縣大林鎮戶政事務所辦理結婚登記，使承辦人員將此不實事項，登載
    於職務上所掌戶籍資料之公文書上，足以生損害於戶政機關對戶籍管理之正確性
    。嗣甲○○於八十九年一月十日再持明知為戶政人員不實登載之乙○○、林燕英
    戶籍謄本、連同乙○○、林燕英之身分資料、印章等物交由不知情之吳金煉，由
    吳金煉於八十九年一月十一日，持上開不實登記之戶籍謄本，向內政部警政署入
    出境管理局行使，並填寫大陸地區人民進入台灣地區旅行證申請書等資料，以乙
    ○○配偶名義申請林燕英來台探親，足以生損害於入出境管理局核發大陸地區人
    民進入台灣地區旅行證之正確性。
三、案經嘉義縣警察局民雄分局報請臺灣嘉義地方法院檢察署檢察官偵查起訴。
      理      由
一、訊據上訴人即被告甲○○固不否認介紹被告乙○○與林燕英結婚，惟辯稱：乙○
    ○與林燕英係真結婚，非假結婚，因伊與乙○○同往中國大陸，飛機、住宿等費
    用由乙○○負擔，故乙○○先向伊借用五萬元，並非伊給乙○○五萬元，在中國
    大陸之結婚手續伊幫其辦理，在國內有關結婚手續是乙○○自己辦的，並無偽造
    文書之犯行等語。
二、惟查乙○○確為貪圖五萬元之酬金，而予應允被告甲○○以其名義與大陸女子林
    燕英辦理假結婚手續，本人確無與林燕英結婚之意思等情，業據乙○○於警訊、
    偵查、及原審審理中供述明確，並有結婚證明書、財團法人海峽交流基金會認證
    書、結婚登記申請書、大陸地區人民進入臺灣地區旅行證申請書、大陸地區人民
    進入台灣地區保證書、戶籍謄本、入出境查詢報表等件附卷可資佐證，且乙○○
    所犯偽造文書罪部分業經原審判處有期徒刑五月確定在案，所供自堪採信。
三、按夫妻之一方為臺灣地區人民，一方為大陸地區人民者，其結婚或離婚之效力，
    依臺灣地區之法律，臺灣地區與大陸地區人民關係條例第五十三條定有明文。被
    告乙○○與大陸地區女子林燕英，雖於於八十八年十二月九日，在中國大陸福建
    省福州市公證處為結婚登記，惟該等二人既無結婚之意思，則結婚之效力，依中
    華民國民法第八十七條第一項規定：「表意人與相對人通謀為虛偽意思表示者，
    其意思表示無效。」，是該等二人結婚，因欠缺結婚實質要件，即結婚意思之合
    致，應屬無效。依前所述，被告乙○○與大陸女子林燕英之前揭婚姻既為無效。
    則被告乙○○明知前開事項，竟於八十九年一月七日，向嘉義縣大林鎮戶政事務
    所辦理結婚登記，此有被告乙○○所具之結婚登記申請書在卷可按（偵查Ｄ卷第
    三十一頁），其使戶政機關人員將該結婚之不實事項，登載於戶政人員所掌之公
    文書內，致生損害戶政機關戶籍管理之正確性之犯行，即堪認定。
四、另被告甲○○持前揭戶政人員不實登載之乙○○、林燕英已結婚之戶籍謄本等文
    件資料，委請不知情之吳金煉，於八十九年一月十一日，持不實登記之戶籍謄本
    ，向內政部警政署入出境管理局行使，並填寫大陸地區人民進入台灣地區旅行證
    申請書、大陸地區人民進入台灣地區保證書等資料，以探親名義申請林燕英來台
    等情，此據被告甲○○供承在卷（偵查Ｄ卷第七十五頁），並經證人吳金煉證述
    屬實（偵查Ｄ卷第七十九頁背面），復有大陸地區人民進入臺灣地區旅行證申請
    書及其附件附卷足憑（偵查Ｄ卷第六十二頁以下），則林燕英以被告乙○○配偶
    名義來台探親，自足以生損害入出境管理局核發大陸地區人民進入台灣地區旅行
    證之正確性，本案事證明確，被告甲○○上開所辯，顯屬卸責之詞，委無可採，
    犯行應堪認定。
五、查被告甲○○、乙○○利用不知情之吳金煉持登記不實之戶籍謄本，向入出境管
    理局申請旅行證以資行使，核渠等所為，均係犯刑法第二百十六條、第二百十四
    條行使明知為不實事項，而使公務員登載不實公文書罪名。被告甲○○、乙○○
    基於共同犯意，至戶政事務所使公務員登載不實之低度行為，均為被告二人前揭
    所犯行使使公務員登載不實之公文書之高度行為所吸收，不另論罪。被告二人就
    前揭犯行，有犯意聯絡及行為分擔，皆為共同正犯。渠等利用不知情之吳金煉遂
    行上開犯行，為間接正犯。又被告甲○○曾犯傷害罪，經判處有期徒刑三月，如
    易科罰金，以三百元折算一日，於八十八年四月二十九日易科罰金執行完畢等情
    ，此有臺灣嘉義地方法院檢察署被告刑案資料查註紀錄表一份附卷可憑，茲於執
    行完畢後五年以內再犯有期徒刑以上之本罪為累犯，應依刑法第四十七條規定加
    重其刑。被告所犯為最重本刑為三年以下有期徒刑以下之刑之罪，不受刑法第四
    十一條修改之影響，自無新舊法比較之適用，並予敘明。
六、公訴意旨另以：被告甲○○於八十九年三月二十一日，指示乙○○協同林燕英至
    嘉義縣警察局民雄分局大美派出所辦理流動人口登記，足以生損害於大美派出所
    對流動人口管理之正確性，因認被告二人尚涉犯刑法第二百十四條之罪嫌。惟查
    ：被告乙○○雖於前揭時日，曾向嘉義縣警察局民雄分局大美派出所申報流動人
    口登記，但該登記聯單之申請義務人係被告乙○○，而依該登記聯單之性質，僅
    係被告乙○○向轄區員警申報，而受理之員警尚須為實質之審查，以判斷其真實
    與否，此觀承辦員警劉茂中尚在該登記聯單「警勤區佐警查對情形」載明「查符
    」二字自明，是該情形尚與刑法二百十四條所謂使公務員登載不實事項於公文書
    罪，須一經他人之聲明或申報，公務員即有登載之義務有違（最高法院七十三年
    台上字第一七一０號判例參照），是被告乙○○前揭申報行為，自不能依前揭法
    條相繩甚明，是就此部分，原即應就被告甲○○為無罪之諭知，惟公訴意旨認與
    前揭有罪之部分，有裁判上一罪關係，爰不另為無罪之諭知。
七、原審審理結果，認被告罪證明確，適用刑法第二十八條、第二百十六條、第二百
    十四條、第四十七條、第二條第一項前段（原審贅引）、第四十一條第一項前段
    ，罰金罰鍰提高標準條例第一條前段、第二條，並審酌被告甲○○犯罪之動機、
    目的、手段、所生危害、犯罪後仍飾辯解，顯見無悔悟之心一切情狀，量處有期
    徒刑陸月，並依法諭知易科罰金以以參佰元折算壹日，對申報流動人口登記部分
    認犯罪不能證明，公訴意旨認與判罪之部分，有裁判上一罪關係，而不另為無罪
    之諭知，認事用法俱無不合，量刑亦稱妥適，被告上訴意旨否認犯罪，指摘原判
    決不當，並無可取，為無理由，應予駁回。
據上論斷，應依刑事訴訟法第三百六十八條，判決如主文。
本案經檢察官劉得鉦到庭執行職務
中    華    民    國      九十一      年      三      月      二十一    日
                                  臺灣高等法院臺南分院刑事第六庭
                                      審判長法官  楊    明    章
                                            法官  高    明    發
                                            法官  戴    勝  利
右正本證明與原本無異。
不得上訴。
                                      法院書記官  吳    銘    添
中    華    民    國      九十一      年      三      月     二十二     日
附錄：本判決論罪科刑法條：
刑法第二百十六條：行使第二百十條至第二百十五條之文書者，依偽造、變造文書或
                  登載不實事項或使登載不實事項之規定處斷。
刑法第二百十四條：明知為不實之事項，而使公務員登載於職務上所掌之公文書，足
                  以生損害於公眾或他人者，處三年以下有期徒刑、拘役或五百元
                  以下罰金。
